---
title: "Operaciones con geometrías"
output: 
  distill::distill_article:
    toc: true
    toc_depth: 4
---

```{r setup, include=FALSE}
knitr::opts_chunk$set(echo = TRUE)
```

Este documento está estructurado con base en el capítulo 5 de [Lovelace, R., Nowosad, J. & Muenchow, J. (2020). Geocomputation with R](https://geocompr.robinlovelace.net/).

# Trabajo previo

Lea el capítulo 5 de [Lovelace, R., Nowosad, J. & Muenchow, J. (2020). Geocomputation with R](https://geocompr.robinlovelace.net/).

# Preparativos

## Carga de paquetes

```{r paquetes, message=FALSE}
# Paquete para manipulación de datos
library(dplyr)

# Paquete para manejo de datos vectoriales
library(sf)

# Paquete para manejo de datos raster
library(terra)

# Paquetes con datos geoespaciales para ejemplos
library(spData)
library(spDataLarge)
```

## Conjuntos de datos

**Provincias de Costa Rica (Instituto Geográfico Nacional)**  
```{r carga-datos-provincias}
# Carga de datos
provincias <-
  st_read(
    "https://raw.githubusercontent.com/tpb728O-programaciongeoespacialr/2021ii/main/datos/ign/delimitacion-territorial-administrativa/provincias-simplificadas_100m.geojson",
    quiet = TRUE
  ) %>%
  st_transform(4326)

# Mapeo
plot(
  provincias$geometry,
  main = "Provincias de Costa Rica",
  axes = TRUE,
  graticule = TRUE
)
```

**Cantones de Costa Rica (Instituto Geográfico Nacional)**  
```{r carga-datos-cantones}
# Carga de datos
cantones <-
  st_read(
    "https://raw.githubusercontent.com/tpb728O-programaciongeoespacialr/2021ii/main/datos/ign/delimitacion-territorial-administrativa/cantones-simplificadas_100m.geojson",
    quiet = TRUE
  ) %>%
  st_transform(4326)

# Mapeo
plot(
  cantones$geometry,
  main = "Cantones de Costa Rica",
  axes = TRUE,
  graticule = TRUE
)
```

**Áreas silvestres protegidas (Sistema Nacional de Áreas de Conservación)**  
```{r carga-datos-asp}
# Carga de datos
asp <-
  st_read(
    "https://raw.githubusercontent.com/tpb728O-programaciongeoespacialr/2021ii/main/datos/sinac/areas-silvestres-protegidas-simplificadas_100m.geojson",
    quiet = TRUE
  ) %>%
  st_transform(4326)

# Mapeo
plot(
  asp$geometry,
  main = "Áreas silvestres protegidas (ASP) de Costa Rica",
  axes = TRUE,
  graticule = TRUE
)
```

**Red vial (Instituto Geográfico Nacional)**  
```{r carga-datos-redvial}
# Carga de datos
red_vial <-
  st_read(
    "https://raw.githubusercontent.com/tpb728O-programaciongeoespacialr/2021ii/main/datos/ign/infraestructura/redvial-simplificadas_500m.geojson",
    quiet = TRUE
  ) %>%
  st_transform(4326)

# Mapeo
plot(
  provincias$geometry,
  main = "Red vial de Costa Rica",
  axes = TRUE,
  graticule = TRUE,
  reset = FALSE
)
plot(
  add = TRUE,
  red_vial$geometry,
  col = "blue"
)
```

**Mamíferos (datos agrupados por la Infraestructura Mundial de Información en Biodiversidad)**  
```{r carga-datos-mammalia}
# Carga de datos
mammalia <-
  st_read(
    "/vsicurl/https://raw.githubusercontent.com/tpb728O-programaciongeoespacialr/2021ii/main/datos/gbif/mammalia-cr-registros.csv",
    options = c(
      "X_POSSIBLE_NAMES=decimalLongitude",
      "Y_POSSIBLE_NAMES=decimalLatitude"
    ),    
    quiet = TRUE
  )

# Asignación de CRS
st_crs(mammalia) = 4326

# Mapeo
plot(
  provincias$geometry,
  main = "Mamíferos de Costa Rica",
  axes = TRUE,
  graticule = TRUE,
  reset = FALSE
)
plot(
  add = TRUE,
  mammalia$geometry,
  pch = 16,
  col = "brown"
)
```


# Introducción
Esta lección brinda una visión general de las operaciones con geometrías en datos vectoriales implementadas en el paquete [sf](https://r-spatial.github.io/sf/) y en datos raster implementadas en el paquete [terra](https://rspatial.org/terra/index.html). Estas operaciones trabajan con la columna de geometrías (ej. ```geometry```, ```geom```) del paquete ```sf```, para el caso de los datos vectoriales, y con la localización geográfica de los pixeles para el caso de los datos raster. En la sección final, se muestran varias operaciones de interacción entre los modelos raster y vectorial.

