---
title: "Shiny"
output: 
  distill::distill_article:
    toc: true
    toc_depth: 4
---

```{r setup, include=FALSE}
knitr::opts_chunk$set(echo = TRUE)
```

# Resumen

Se introduce el paquete Shiny de R, para el desarrollo de aplicaciones web interactivas.

# Trabajo previo

- Observe y lea los tutoriales en [Shiny - tutorial](https://shiny.rstudio.com/tutorial/).
- Lea los capítulos del 1 al 4 de [Wickham, H. (2020). Mastering Shiny: Build Interactive Apps, Reports, and Dashboards Powered by R](https://mastering-shiny.org/).

# Introducción

[Shiny](https://shiny.rstudio.com/) es un paquete de R que facilita el desarrollo de aplicaciones web interactivas.

# Estructura de una aplicación Shiny

Una aplicación Shiny tiene tres componentes:

- Un objeto llamado **`ui`** que despliega la interfaz de usuario (ej. controles de entrada y salida).
- Una función llamada **`server`** que recibe las entradas, realiza el procesamiento y genera las salidas.
- Un llamado a la función **`shinyApp()`** que construye la aplicación a partir de `ui` y `server`, los cuales recibe como argumentos.

La definición de `ui`, la definición de `server` y el llamado a `shinyApp()` pueden almacenarse en archivos separados llamados respectivamente `ui.R`, `server.R` y `app.R`. **Deben usarse exactamente los nombres mencionados, tanto para los componentes de la aplicación como para los archivos**. A partir de la versión 0.10.2 de Shiny, se permite que los tres componentes residan en `app.R`.

# Ejemplo de aplicación básica
El siguiente bloque de código muestra una aplicación Shiny trivial.

```{r eval=FALSE}
library(shiny)

# Definición del objeto ui
ui <- fluidPage(
  "Hola mundo"
)

# Definición de la función server
server <- function(input, output, session) {
}

# Llamado a la función shinyApp()
shinyApp(ui, server)
```

Antes de ejecutar la aplicación, debe instalarse el paquete shiny con:

```{r eval=FALSE}
install.packages("shiny")
```

La aplicación puede ejecutarse copiando y pegando el código en la consola de R/RStudio. También puede guardarse el código en un archivo llamado, por ejemplo, `appshiny/app.R` y ejecutarse con:

```{r eval=FALSE}
runApp("appshiny")
```

El nombre y la ruta del directorio (ej. `appshiny`) puede ser elegidos por el usuario. La ruta que se especifica en el llamado a la función debe ser relativa al directorio del trabajo del usuario. También puede especificarse una ruta absoluta, por ejemplo:

```{r eval=FALSE}
runApp("/home/mfvargas/appshiny")
```



