---
title: "Shiny"
output: 
  distill::distill_article:
    toc: true
    toc_depth: 4
---

```{r setup, include=FALSE}
knitr::opts_chunk$set(echo = TRUE)
```

# Resumen

Se introduce el paquete Shiny de R, para el desarrollo de aplicaciones web interactivas. Se presenta la estructura de una aplicación Shiny y un ejemplo de aplicación básica. También se discuten algunas de las opciones disponibles para el desarrollo de tableros de control y la puesta en producción de aplicaciones Shiny.

# Trabajo previo

- Observe y lea los tutoriales en [Shiny - tutorial](https://shiny.rstudio.com/tutorial/).
- Lea los capítulos del 1 al 4 de [Wickham, H. (2020). Mastering Shiny: Build Interactive Apps, Reports, and Dashboards Powered by R](https://mastering-shiny.org/).

# Introducción

[Shiny](https://shiny.rstudio.com/) es un paquete de R que facilita el desarrollo de aplicaciones web interactivas. 

Las aplicaciones Shiny deben ejecutarse en un [servidor de Shiny](https://www.rstudio.com/products/shiny/shiny-server/), el cual puede estar ubicado en cualquier computador habilitado para ejecutar código en R como, por ejemplo, la estación de trabajo del programador (principalmente para efectos de pruebas), un servidor ubicado en la red de una organización o un servidor en la nube (ej. [shinyapps.io](https://www.shinyapps.io/)).

# Estructura de una aplicación Shiny

Una aplicación Shiny tiene tres componentes principales:

- La definición de un objeto llamado **`ui`**, el cual despliega la interfaz de usuario (distribución de los elementos, controles de entrada y salida, etc.) en [lenguaje de marcado de hipertexto (HTML)](https://es.wikipedia.org/wiki/HTML).
- La definición de una función llamada **`server`**, la cual recibe las entradas y realiza el procesamiento necesario para generar las salidas.
- Un llamado a la función **[shinyApp()](https://rdrr.io/cran/shiny/man/shinyApp.html)** que construye el objeto de la aplicación a partir de `ui` y `server`, los cuales recibe como argumentos.

La definición de `ui` y de `server` pueden almacenarse en archivos separados llamados respectivamente `ui.R` y `server.R`. A partir de la versión 0.10.2 de Shiny, se permite que una aplicación Shiny completa esté contenida en un archivo llamado `app.R`. **Deben usarse exactamente los nombres mencionados tanto para los componentes de la aplicación como para los archivos**.

# Ejemplo de aplicación básica
El siguiente bloque de código muestra una aplicación Shiny trivial contenida en un archivo `app.R`.

```{r eval=FALSE}
library(shiny)

# Definición del objeto ui
ui <- fluidPage(
  "Hola mundo"
)

# Definición de la función server
server <- function(input, output, session) {
}

# Llamado a la función shinyApp()
shinyApp(ui, server)
```

Antes de ejecutar la aplicación, debe instalarse el paquete shiny con:

```{r eval=FALSE}
install.packages("shiny")
```

La aplicación puede ejecutarse copiando y pegando el código en la consola de R/RStudio. También puede guardarse el código en un archivo llamado, por ejemplo, `shinyapp/app.R` y ejecutarse con la función [runApp()](https://rdrr.io/pkg/shiny/man/runApp.html), la cual recibe como argumento la ruta del directorio en el que se encuentra la aplicación:

```{r eval=FALSE}
runApp("shinyapp")
```

El nombre y la ruta del directorio (`shinyapp`) puede ser elegidos por el programador. En el llamado a la función, la ruta debe especificarse de manera relativa al directorio del trabajo de R. También puede especificarse una ruta absoluta, por ejemplo:

```{r eval=FALSE}
runApp("/home/mfvargas/shinyapp")
```

Al ejecutarse la aplicación, se iniciará un servidor que emitirá en la consola de R/RStudio un mensaje similar a:

```
#> Listening on http://127.0.0.1:5143
```

Este mensaje indica que el servidor está "escuchando" a través del [protocolo de transferencia de hipertexto (HTTP)](https://es.wikipedia.org/wiki/Protocolo_de_transferencia_de_hipertexto) en la [dirección IP](https://es.wikipedia.org/wiki/Direcci%C3%B3n_IP) `127.0.0.1`, la cual es interna (i.e. del computador del desarrollador), y en el [puerto de red](https://es.wikipedia.org/wiki/Puerto_de_red) `5143` (puede ser cualquier otro que esté disponible).

Mientras se ejecuta la aplicación Shiny, la consola de R/RStudio no puede ejecutar más comandos. Para detener la aplicación, puede presionarse el símbolo de **stop** en la barra de herramientas de la consola, hacer clic en la consola y presionar `Esc` o `Ctrl+C`, o cerrar la ventana de la aplicación.

# Generación y ejecución de una aplicación básica en RStudio

En [RStudio](https://www.rstudio.com/), puede generarse una aplicación Shiny básica de dos maneras:

- Mediante la opción de menú **File | New Project | New Directory | Shiny Web Application**. Crea un directorio con una aplicación de ejemplo contenida en un archivo `app.R`.
- Con el *[snippet](https://es.wikipedia.org/wiki/Snippet)* `shinyapp`. En un archivo llamado `app.R`, debe escribirse "shinyapp" y presionar `Shift+Tab`. Esto generará una plantilla de aplicación Shiny.

Además de la función `runApp()`, la aplicación Shiny puede ejecutarse con el botón **Run App** de la barra de tareas de RStudio.

# Controles de entrada y salida
La interfaz de una aplicación Shiny consiste de un conjunto de:

- **[Controles (*widgets*) de entrada](https://shiny.rstudio.com/gallery/widget-gallery.html)**: campos de texto, listas de selección, botones de radio, etc.
- **Controles de salida**: tablas, gráficos, mapas, etc. Muchos de estos controles están incluídos en los paquetes que generan los diferentes tipos de salidas (ej. DT, plotly, leaflet).

# Desarrollo de tableros de control
Shiny facilita la elaboración de tableros de control (*dashboards*) con el apoyo de dos paquetes:

- [shinydashboard](https://rstudio.github.io/shinydashboard/): proporciona un conjunto de controles que permiten estructurar una aplicación Shiny como un tablero de control (ej. encabezados, barras de controles, "tabs", etc.).
- [flexdashboard](https://rstudio.github.io/flexdashboard/articles/shiny.html): el mismo paquete que se utiliza para generar tableros de control estáticos, puede generar tableros interactivos los cuales pueden contener, por ejemplo, controles para filtrar la información o cargar datos adicionales.

# Puesta en producción de aplicaciones Shiny
Para su puesta en producción (*deploy*), una aplicación Shiny requiere un [servidor de Shiny](https://www.rstudio.com/products/shiny/shiny-server/), el cual puede estar ubicado en cualquier computador habilitado para ejecutar código en R como, por ejemplo, la estación de trabajo del programador (principalmente para efectos de pruebas), un servidor ubicado en la red de una organización o un servidor en la nube.

La plataforma [shinyapps.io](https://www.shinyapps.io/) permite publicar en la red una aplicación Shiny.