---
title: "Operaciones espaciales"
output: 
  distill::distill_article:
    toc: true
    toc_depth: 4
---

```{r setup, include=FALSE}
knitr::opts_chunk$set(echo = TRUE)
```

Este documento está estructurado con base en el capítulo 4 de [Lovelace, R., Nowosad, J. & Muenchow, J. (2020). Geocomputation with R](https://geocompr.robinlovelace.net/).

# Trabajo previo

Lea el capítulo 4 de [Lovelace, R., Nowosad, J. & Muenchow, J. (2020). Geocomputation with R](https://geocompr.robinlovelace.net/).

# Preparativos

## Carga de paquetes

```{r paquetes, message=FALSE}
# Paquete para manipulación de datos
library(dplyr)

# Paquete para manejo de datos vectoriales
library(sf)

# Paquete para manejo de datos raster
library(terra)
```

## Conjuntos de datos

**Provincias de Costa Rica (Instituto Geográfico Nacional)**  
```{r carga-datos-provincias}
# Carga de datos
provincias <-
  st_read(
    "https://raw.githubusercontent.com/tpb728O-programaciongeoespacialr/2021ii/main/datos/ign/delimitacion-territorial-administrativa/provincias-simplificadas_100m.geojson",
    quiet = TRUE
  ) %>%
  st_transform(4326)

# Mapeo
plot(
  provincias$geometry,
  main = "Provincias de Costa Rica",
  axes = TRUE,
  graticule = TRUE
)
```

**Cantones de Costa Rica (Instituto Geográfico Nacional)**  
```{r carga-datos-cantones}
# Carga de datos
cantones <-
  st_read(
    "https://raw.githubusercontent.com/tpb728O-programaciongeoespacialr/2021ii/main/datos/ign/delimitacion-territorial-administrativa/cantones-simplificadas_100m.geojson",
    quiet = TRUE
  ) %>%
  st_transform(4326)

# Mapeo
plot(
  cantones$geometry,
  main = "Cantones de Costa Rica",
  axes = TRUE,
  graticule = TRUE
)
```

**Áreas silvestres protegidas (Sistema Nacional de Áreas de Conservación)**  
```{r carga-datos-asp}
# Carga de datos
asp <-
  st_read(
    "https://raw.githubusercontent.com/tpb728O-programaciongeoespacialr/2021ii/main/datos/sinac/areas-silvestres-protegidas-simplificadas_100m.geojson",
    quiet = TRUE
  ) %>%
  st_transform(4326)

# Mapeo
plot(
  asp$geometry,
  main = "Áreas silvestres protegidas (ASP) de Costa Rica",
  axes = TRUE,
  graticule = TRUE
)
```

**Aeródromos (Instituto Geográfico Nacional)**  
```{r carga-datos-aerodromos}
# Carga de datos
aerodromos <-
  st_read(
    "https://raw.githubusercontent.com/tpb728O-programaciongeoespacialr/2021ii/main/datos/ign/infraestructura/aerodromos.geojson",
    quiet = TRUE
  ) %>%
  st_transform(4326)

# Mapeo
plot(
  provincias$geometry,
  main = "Aeródromos de Costa Rica",
  axes = TRUE,
  graticule = TRUE,
  reset = FALSE
)
plot(
  add = TRUE,
  aerodromos$geometry,
  pch = 4,
  col = "black"
)
```

**Vipéridos (datos agrupados por la Infraestructura Mundial de Información en Biodiversidad)**  
```{r carga-datos-viperidae}
# Carga de datos
viperidae <-
  st_read(
    "/vsicurl/https://raw.githubusercontent.com/tpb728O-programaciongeoespacialr/2021ii/main/datos/gbif/viperidae.csv",
    options = c(
      "X_POSSIBLE_NAMES=decimalLongitude",
      "Y_POSSIBLE_NAMES=decimalLatitude"
    ),    
    quiet = TRUE
  )

# Asignación de CRS
st_crs(viperidae) = 4326

# Mapeo
plot(
  provincias$geometry,
  main = "Vipéridos de Costa Rica",
  axes = TRUE,
  graticule = TRUE,
  reset = FALSE
)
plot(
  add = TRUE,
  viperidae$geometry,
  pch = 16,
  col = "brown"
)
```

**spData: Datasets for Spatial Analysis (Bivand et al.)**  
Este paquete contiene conjuntos de datos de ejemplo para el libro *Geocomputation with R*. Su documentación está en [Datasets for Spatial Analysis - spData](https://nowosad.github.io/spData/).

```{r carga-datos-spdata}
# Carga del paquete
library(spData)
```

# Introducción
Esta lección brinda una visión general de las operaciones espaciales en datos vectoriales implementadas en el paquete [sf](https://r-spatial.github.io/sf/) y en datos raster implementadas en el paquete [terra](https://rspatial.org/terra/index.html).

# Datos vectoriales
Las operaciones espaciales en datos vectoriales incluyen:

- Creación de subconjuntos espaciales (_spatial subsetting_).  
- Cruce de datos espaciales (_spatial joining_). 
- Agregación espacial (_spatial aggregation_).  
- Relaciones de distancia.

## Manejo de datos espaciales con el paquete sf

### Creación de subconjuntos espaciales
Es el proceso de selección de objetos espaciales con base en su relación con otros objetos espaciales. Estas relaciones se expresan como [predicados espaciales](https://en.wikipedia.org/wiki/DE-9IM), los cuales están implementados como [métodos de sf](https://r-spatial.github.io/sf/reference/geos_binary_pred.html). 

La creación de subconjuntos espaciales es análoga a la creación de subconjuntos por datos de atributos. Puede realizarse a través de los operadores ```[``` y ```$``` del paquete base de R o por medio de la función [filter()](https://dplyr.tidyverse.org/reference/filter.html) de dplyr.

En los dos ejemplos siguientes, se utiliza el método ```st_within()``` para filtrar los puntos contenidos en un polígono. Primero, se utilizan los operadores del paquete base.

```{r st_within_01}
# Selección de la provincia de Limón (por atributos)
limon <- provincias[provincias$provincia == "Limón",]

# Selección de los aeródromos ubicados en Limón (espacial)
aerodromos_limon <- aerodromos[limon, , op = st_within]

# Mapa de aeródromos
plot(
  limon$geometry,
  main = "Aeródromos de Limón (1)",
  axes = TRUE,
  graticule = TRUE,
  reset = FALSE
)
plot(
  aerodromos_limon$geometry,
  pch = 4,
  color = "black",
  add = TRUE
)
```

El mismo resultado se obtiene con las funciones y operadores de Tidyverse.

```{r st_within_02}
# Selección de la provincia de Limón (por atributos)
limon <-
  provincias %>%
  filter(provincia == "Limón")

# Selección de los aeródromos ubicados en Limón (espacial)
aerodromos_limon <-
  aerodromos %>%
  filter(st_within(x = ., y = limon, sparse = FALSE))

# Mapa de aeródromos
plot(
  limon$geometry,
  main = "Aeródromos de Limón (2)",
  axes = TRUE,
  graticule = TRUE,
  reset = FALSE
)
plot(
  aerodromos_limon$geometry,
  pch = 4,
  color = "black",
  add = TRUE
)
```

En el anterior llamado a ```filter()```, la expresión ```x = .``` es equivalente a ```x = aerodromos```. Para una explicación sobre el argumento ```sparse```, por favor lea la sección [4.2.2. del libro "Geocomputation with R" de R. Lovelace et. al.](https://geocompr.robinlovelace.net/spatial-operations.html#topological-relations).

Además de ```st_within()```, sf implementa predicados espaciales como, entre otros, ```st_contains()```, ```st_intersects()``` y ```st_disjoint()```, los cuales se ejemplifican en el siguiente bloque de código.

```{r st_otros, collapse=TRUE}
## Ejemplo de st_contains: ASP contenidas en Limón

# Selección de las ASP contenidas en Limón
asp_limon <-
  asp %>%
  filter(st_contains(x = limon, y = ., sparse = FALSE))

# Mapa de ASP contenidas en Limón
plot(
  limon$geometry,
  main = "ASP contenidas en Limón",
  axes = TRUE,
  graticule = TRUE,
  reset = FALSE
)
plot(asp_limon$geometry, col = "green", add = TRUE)


## Ejemplo de st_intersects: ASP intersecadas con Limón

# Selección de las ASP intersecadas con Limón
asp_limon <-
  asp %>%
  filter(st_intersects(x = limon, y = ., sparse = FALSE))

# Mapa de ASP intersecadas con Limón
plot(
  limon$geometry,
  main = "ASP intersecadas con Limón",
  axes = TRUE,
  graticule = TRUE,
  reset = FALSE
)
plot(asp_limon$geometry, col = "green", add = TRUE)


## Ejemplo de st_disjoint: ASP ubicadas fuera de Limón

# Selección de las ASP ubicadas fuera de Limón
asp_fuera_limon <-
  asp %>%
  filter(st_disjoint(x = limon, y = ., sparse = FALSE))

# Mapa de ASP ubicadas fuera de Limón
plot(
  provincias$geometry,
  main = "ASP ubicadas fuera de Limón",
  axes = TRUE,
  graticule = TRUE,
  reset = FALSE
)
plot(asp_fuera_limon$geometry, col = "green", add = TRUE)
```

### Cruce de datos espaciales
El cruce “no espacial” de dos conjuntos de datos se basa en uno o varios campos (llamados llaves o *keys*) que están presentes en ambos conjuntos. Los cruces espaciales se basan en un principio similar pero, en lugar de campos comunes, la relación entre los conjuntos se realiza a través de una operación topológica, a veces llamada *spatial overlay*. Al igual que con los datos de atributos, el cruce espacial, ejecutado con el método [st_join()](https://r-spatial.github.io/sf/reference/st_join.html), agrega una o varias columnas al conjunto de datos destino (i.e. el argumento ```x``` de la función), provenientes del objeto fuente (i.e. el argumento ```y```).

En el siguiente ejemplo, se cruzan los registros de presencia de una especie (geometrías de puntos) con la capa de cantones (geomtrías de polígonos), para agregar la columna de nombre del cantón al conjunto de registros de presencia. 

```{r st_join, collapse=TRUE}
# Filtrado de los registros de Bothrops asper (serpiente terciopelo) en el conjunto de vipéridos
terciopelos <-
  viperidae %>%
  filter(species == "Bothrops asper")

# Mapeo de la capa de terciopelos
plot(
  provincias$geometry,
  main = "Bothrops asper (terciopelos) de Costa Rica",
  axes = TRUE,
  graticule = TRUE,
  reset = FALSE
)
plot(
  add = TRUE,
  terciopelos$geometry,
  pch = 16,
  col = "brown"
)

# Cruce espacial con la tabla de cantones, para obtener el nombre del cantón
terciopelos <- 
  terciopelos %>%
  st_join(cantones["canton"])

# Despliegue de los datos cruzados
terciopelos %>%
  st_drop_geometry() %>%
  slice(1:10) %>%
  select(stateProvince, canton, locality)
```

La función ```st_join()``` realiza por defecto un *left join*, pero puede realizar cruces de otros tipos también. Por ejemplo, con el argumento ```left = FALSE```, puede realizarse un *inner join*. También por defecto, la operación topológica que se aplica es ```st_intersects()```.

### Agregación de datos espaciales
De manera similar al caso de la agregación de atributos, la agregación espacial es una forma de “condensar” o “resumir” datos. Los datos agregados muestran estadísticas de una variable (ej. promedio, suma) en relación con una variable de agrupación. Esto puede lograrse con el método [agregate()](https://r-spatial.github.io/sf/reference/aggregate.sf.html) de sf o con los métodos [group_by()](https://dplyr.tidyverse.org/reference/group_by.html) y [summarize()](https://dplyr.tidyverse.org/reference/summarise.html) de dplyr, utilizados en combinación con ```st_join()```.

En el siguiente bloque de código, se utiliza  ```summarize()``` para mostrar el promedio de altitud de los puntos más altos de Nueva Zelanda en cada región del país. Los datos de los puntos más altos están en el objeto   ``` nz_height``` y los de las regiones de Nueva Zelanda en el objeto   ```nz```.

```{r agregacion-01}
# Promedio de altitud de puntos más altos para cada región de NZ
nz_altitud_promedio_x_region <-
  nz_height %>%
  aggregate(by = nz, FUN = mean)

# Mapa de altitud promedio en regiones
plot(
  nz_altitud_promedio_x_region["elevation"],
  main = "Altitud promedio de los puntos altos en cada región de NZ (1)",
  axes = TRUE,
  graticule = TRUE
)
```

El siguiente bloque de código logra el mismo resultado, con los métodos de dplyr.

```{r agregacion-02}
nz_altitud_promedio_x_region <-
  nz %>%
  st_join(nz_height) %>%
  group_by(Name) %>%
  summarize(elevation = mean(elevation))  

# Mapa de altitud promedio en regiones
plot(
  nz_altitud_promedio_x_region["elevation"],
  main = "Altitud promedio de los puntos altos en cada región de NZ (2)",
  axes = TRUE,
  graticule = TRUE
)
```

### Relaciones de distancia
La distancia entre dos objetos sf se calcula con el método [st_distance()](https://r-spatial.github.io/sf/reference/geos_measures.html). Debe utilizarse un sistema espacial de referencia (SRS, CRS) con unidades apropiadas para la medición (ej. metros).

En el siguiente ejemplo, se calcula la distancia entre puntos correspondientes a los centroides de dos provincias. Antes, con el método [st_transform()](https://r-spatial.github.io/sf/reference/st_transform.html), la capa de provincias se transforma al CRS CRTM05, que utiliza metros como unidad de medición.

```{r distancia}
# Transformación de la capa de provincias al CRS CRTM05 (EPSG = 5367)
provincias_crtm05 <-
  provincias %>%
  st_transform(5367)

# Centroide de la provincia de San José
centroide_sanjose <-
  provincias_crtm05 %>%
  filter(provincia == "San José") %>%
  st_centroid()

# Centroide la provincia de Alajuela
centroide_alajuela <-
  provincias_crtm05 %>%
  filter(provincia == "Alajuela") %>%
  st_centroid()

# Distancia entre los centroides de San José y Alajuela
st_distance(centroide_sanjose, centroide_alajuela)

# Mapa de los centroides
plot(
  provincias_crtm05$geometry,
  main = "Centroides de San José y Alajuela",
  axes = TRUE,
  graticule = TRUE,
  reset = FALSE
)
plot(centroide_sanjose$geometry, pch = 16, add = TRUE)
plot(centroide_alajuela$geometry, pch = 16, add = TRUE)
```
